臺灣臺南地方法院民事判決
109年度訴字第615號
原      告  鍾文智  

            游林杰  
共      同            
訴訟代理人  盧文祥律師
複  代理人  江帝範律師 
被      告  甘芳瑋  

訴訟代理人  蔡文斌律師
            林亭宇律師
            林冠廷律師
上列當事人間請求返還不當得利事件，經本院於民國110年1月14
日言詞辯論終結，判決如下：
　    主  文
被告應給付原告游林杰新臺幣4,887,828元，及自民國109年9月2
4日起至清償日止，按年息百分之5計算之利息。
原告其餘之訴駁回。
訴訟費用新臺幣49,630元，由被告負擔新臺幣49,411元，餘由原
告負擔。
　　事實及理由
一、按訴狀送達後，原告不得將原訴變更或追加他訴，但擴張或
    減縮應受判決事項之聲明者，不在此限，民事訴訟法第255
    條第1項第3款定有明文。本件原告鍾文智聲請對被告核發支
    付命令，被告已於法定期間內對該支付命令提出異議，應以
    該支付命令之聲請視為起訴。原告鍾文智聲請支付命令時係
    請求：被告應給付原告新臺幣（下同）4,693,931元，及自
    支付命令送達之翌日起至清償日止，按年息百分之5計算之
    利息。嗣於本院審理中，追加游林杰為原告，並擴張請求金
    額，變更聲明如後述(見本院卷第201頁)。經核原告所為訴
    之變更及追加，均係本於請求被告返還因處理委任買賣股票
    所收取獲利款項之同一基礎事實，合於上開規定，先予敘明
    。
二、原告起訴主張：原告游林杰因買賣同開科技股份有限公司(
    下稱同開公司)上市股票，經由原告鍾文智介紹國票證券股
    份有限公司營業員即被告覓得金主借得資金，約定依原告之
    指示操作股票買賣，原告則按年息百分之18計息給被告。嗣
    由原告游林杰交付180萬元保證金予原告鍾文智，再由原告
    鍾文智於民國107年7月24日、107年7月25日以其母鄭鳳珍之
    名義，分別匯款100萬元、80萬元至被告之中國信託銀行永
    康分行帳號000000000000帳戶，繼由原告游林杰於107年7月
    24日至107年7月27日以LINE指示委託被告以75.2元至76元間
    之價格買進同開公司股票120張，買進價總計為9,108,461元
    ；原告游林杰於107年8月2日委託被告以69.6元賣出同開公
    司股票120張，所得股款為8,315,042元，加計被告收取之利
    息費15,126元，合計虧損808,545元。其後，原告游林杰於1
    07年8月3日至107年8月7日再以LINE指示委託被告以71元至7
    3.3元間之價格融券放空同開公司股票87張，原告游林杰於1
    07年8月28日以24.3元價格回補同開公司股票87張，獲利4,1
    37,698元，扣除被告應收取利息2,522元，合計獲利4,112,4
    76元。又同開公司於107年9月7日除權配股9,367股，每股價
    格為34.5元，扣除40％稅金後之股票價值為193,897元，扣除
    被告於108年9月3日、同年月5日滙款返還410,000元，被告
    尚有受委託買賣同開公司股票獲利款4,887,828元未返還予
    原告（計算式：保證金180萬元－虧損808,545元＋獲利4,112,
    476元＋除權配股193,897元－已返還410,000元＝4,887,828元
    ）。爰依民法第541條、第179條之規定，擇一有理由請求被
    告返還等語。並聲明：被告應給付原告4,887,828元，及自
    民事更正訴之聲明狀繕本送達翌日起至清償日止，按年息百
    分之5計算之利息。
三、被告則以：對於原告主張委託被告買賣同開公司股票之獲利
    金額不爭執，但本件起訴時只有原告鍾文智一人，其後追加
    游林杰為原告，被告無法確認究竟應將結算餘額還給何人，
    況金融市場操作股票乃賭博行為，性質屬自然債務之賭債，
    被告拒絕給付等語抗辯。並聲明：原告之訴駁回。
四、兩造經本院依民事訴訟法第271條之1準用第270條之1第1項
    第3款規定曉諭闡明後，整理並協議簡化不爭執事項如下：
    （見本院卷第264-265頁）
　㈠原告游林杰為購買股票，透過原告鍾文智找被告覓得金主，
    由原告游林杰交付180萬元保證金給原告鍾文智，再由原告
    鍾文智以母親鄭鳳珍之名義匯款180萬元予被告後，被告依
    原告游林杰之指示下單，被告是借用金主傅以國證券帳戶下
    單買賣股票。
　㈡原告游林杰於107年7月28日至107年8月2日期間，先指示被告
    買進同開公司股票120張，再賣出同開公司股票120張，嗣放
    空同開公司股票87張，並於同年8月28日回補同開公司股票8
    7張，連同已給付之180萬元保證金在內，上開同開公司股票
    買賣可得4,887,828元。
五、本院判斷之理由：
  ㈠原告游林杰為購買股票，透過原告鍾文智找被告覓得金主借
    得資金，由原告游林杰交付180萬元保證金給原告鍾文智，
    再由原告鍾文智以母親鄭鳳珍之名義匯款180萬元予被告後
    ，被告依原告游林杰之指示下單，並借用金主傅以國證券帳
    戶下單買賣股票之事實，為兩造所不爭執(見不爭執事項㈠)
    ，並有被告所開立之LINE群組對話內容及國票綜合證券股份
    有限公司出具之合併買賣報告書暨交割憑單在卷可稽（見本
    院卷第115-175、199-200頁)，由是可知，原告游林杰透過
    原告鍾文智找被告覓得金主傅以國提供資金，由原告游林杰
    交付180萬元保證金給原告鍾文智，原告鍾文智再匯款180萬
    元至被告帳戶，被告依原告游林杰之指示，使用金主傅以國
    證券帳戶買進、賣出同開公司股票之事實，堪可認定。
　㈡按稱委任者，謂當事人約定，一方委託他方處理事務，他方
    允為處理之契約；受任人因處理委任事務，所收取之金錢、
    物品及孳息，應交付於委任人，民法第528條及第541條第1
    項分別定有明文。委任之目的，在一定事務之處理，故除當
    事人另有約定外，受任人得在委任人所授權限範圍內，自行
    裁量決定處理一定事務之方法，以完成委任之目的，是受任
    人處理委任事務除得以委任人名義為之外，亦得以自己之名
    義為之，僅其為委任人取得之權利，應移轉於委任人而已。
    被告雖受原告鍾文智之委託覓得金主借得資金買賣股票，惟
    被告係依原告游林杰之指示下單買賣同開公司股票，足認被
    告明知原告鍾文智係代理原告游林杰委託被告操作買賣股票
    ，故代為買賣股票之委任關係存在於原告游林杰與被告之間
    ，原告鍾文智與被告間並無何債權債務關係，應可認定。
  ㈡被告受原告游林杰委託覓得金主提供資金後，原告游林杰於1
    07年7月28日至107年8月2日期間，先指示被告買進同開公司
    股票120張，再賣出同開公司股票120張，嗣又融券放空同開
    公司股票87張，並於同年8月28日回補同開公司股票87張，
    連同已給付之180萬元保證金在內，上開股票買賣獲利4,887
    ,828元之事實，為兩造所不爭執(見不爭執事項㈡)，是以，
    原告游林杰依民法第541條第1項規定，請求被告返還受委任
    買賣同開公司股票獲利款4,887,828元，自屬有據。
　㈢被告雖抗辯原告金融操作股票係賭債性質之自然債務，其得
    拒絕給付云云，惟查，被告受原告游林杰之委託覓得金主借
    得資金，在我國合法股票市場以現金或融券買賣同開公司股
    票，已如前述，足見被告明知其代為操作買賣同開公司股票
    之交割款屬原告游林杰所有，且非屬違反公序良俗之自然債
    務，被告上開辯，自無可採。又原告游林杰前開主張既有理
    由，其另依民法第179條規定，基於重疊合併，為同一聲明
    之請求，即無庸審究，併予敘明。
  ㈣末按給付無確定期限者，債務人於債權人得請求給付時，經
    其催告而未為給付，自受催告時起，負遲延責任；其經債權
    人起訴而送達訴狀，或依督促程序送達支付命令，或為其他
    相類之行為，與催告有同一之效力；遲延之債務以支付金錢
    為標的者，債權人得請求依法定利率計算之遲延利息；而應
    付利息之債務，其利率未經約定，亦無法律可據者，週年利
    率為百分之5，民法第229條第2項、第233條第1項及第203條
    分別定有明文。原告游林杰請求被告給付之前開金額，係屬
    給付未有確定期限之金錢債權，其請求自民事更正訴之聲明
    狀繕本送達被告之翌日即109年9月24日(見本院卷第263頁)
    起，按週年利率5％計算之遲延利息，亦屬有據，應予准許。
六、綜上所述，原告游林杰與被告間有委任買賣股票契約關係，
    從而，原告游林杰依民法第541條規定，請求被告給付4,887
    ,828元，及自109年9月24日起至清償日止，按週年利率百分
    之5計算之利息，為有理由，應予准許，逾此範圍之請求，
    為無理由，應予駁回。
七、末按法院為終局判決時，應依職權為訴訟費用之裁判；各當
    事人一部勝訴、一部敗訴者，其訴訟費用，由法院酌量情形
    ，命兩造以比例分擔或命一造負擔，或命兩造各自負擔其支
    出之訴訟費用；為民事訴訟法第87條第1項、第79條所明定
    。查，本件依原告擴張後之請求金額計算第一審裁判費為49
    ,411元，本院審酌本件原告雖一部勝訴、一部敗訴，然其請
    求被告返還因處理委任事務所收取之金錢部分為全部勝訴，
    而其所繳納之裁判費係依據其請求返還數額而為核定，是認
    訴訟費用應全數由敗訴之被告負擔較為適當，爰判決如主文
    第3項所示。
八、據上論結，本件原告之訴為一部有理由，一部無理由，判決
    如主文。
中　　華　　民　　國　　110 　年　　1 　　月　　28 　日
                  民事第五庭    法  官　張桂美
以上正本係照原本作成。
如對本判決上訴，須於判決送達後20日內向本院提出上訴狀。
如委任律師提起上訴者，應一併繳納上訴審裁判費。
中　　華　　民　　國　　110 　年　　1 　　月　　28　　日
                                書記官  蘇冠杰